【裁判字號】    94,訴,3838
【裁判日期】    950720
【裁判案由】    營業稅
【裁判全文】
臺北高等行政法院判決
                                     94年度訴字第03838號
                              .
原      告  家鑫鋼鐵股份有限公司
代  表  人  甲○○（清算人）
被      告  財政部臺灣省北區國稅局
代  表  人  許虞哲（局長）
訴訟代理人  丁○○
            乙○○
            丙○○
上列當事人間因營業稅事件，原告不服財政部中華民國94年10月
6日台財訴字第09400434110號訴願決定（案號：第00000000號）
，提起行政訴訟，本院判決如下：
    主  文
原告之訴駁回。
訴訟費用由原告負擔。
    事  實
一、事實概要：原告前選任甲○○為清算人，並經經濟部於民國
    （下同）91年3月19日以經授中字第09131832870號函核准解
    散登記在案，原告清算人甲○○嗣於91年11月5日向臺灣板
    橋地方法院（下稱板橋地方法院）呈報清算人就任，經該院
    以91年11月11日板院通民團司字第315號函准予備查在案，
    原告清算人旋向板橋地方法院聲請原告破產，經該院以92年
    2月19日92年度破字第8號裁定駁回清算人之聲請。其後原告
    清算人於92年3月24日向被告提出清算申報書，未俟被告為
    清算、決算之核定，即於同年92年6月25日向板橋地方法院
    呈報清算完結，並經該院於92年10月2日板院通司字第216號
    函准予備查。而被告所屬新莊稽徵所為查核以前年度結算申
    報及本年度決算申報有無尚未申報、派查核定之事，憑以核
    定原告清算申報等情事，陸續於93年11月25日以北區國稅新
    莊一字第0930021142號函、93年12月22日以北區國稅新莊一
    字第0931033853號函請原告清算人完整提示83至88年間償還
    應付票據、應付帳款及其他應付款之帳簿及財務報表、90年
    度償還其他流動負債相關證明文件，並詳列清冊逐筆說明清
    償過程及至清算截止之出售資產明細表、進銷項憑證、買賣
    契約、資金流程及付款證明等資料；原告清算人於94年1月
    18日提示84年度應付票據、應付帳款及應付租賃款之分類帳
    及記帳憑證，惟迄未提示清償過程之資金流程及付款證明、
    83年度至清算截止之出售資產明細表、進銷項憑證、買賣契
    約、資金流程及付款證明，嗣原告以依法清算完結為由，向
    被告所屬新莊稽徵所申請註銷欠稅，被告所屬新莊稽徵所則
    以原告未能提示完整資金收支流程及帳證憑證等資料供核，
    尚未實質完成合法清算程序為由，以94年6月3日北區國稅新
    莊一字第0940010038號函（下稱原處分）否准原告之申請，
    原告不服，提起訴願，遭決定駁回，遂提起本件行政訴訟。
二、兩造聲明（原告未於言詞辯論期日到庭，其聲明及陳述依起
    訴狀內容記載）：
（一）原告聲明：
  １、訴願決定及原處分均撤銷。
  ２、原告之欠稅應予註銷。
  ３、訴訟費用由被告負擔。
（二）被告聲明：
  １、駁回原告之訴。
  ２、訴訟費用由原告負擔。
三、兩造之爭點：
（一）原告主張之理由：
  １、公司之普通清算規定於公司法第79條至第97條，而股份有
      限公司之清算及特別清算，則規定於公司法第322條至第
      356 條，公司清算應如何進行，清算人之責任職務如何，
      公司法規定其明，而對於清算事務之審理，則明文授權由
      法院主管（公司法第83、87、93、325、328、331、335、
      336 、338、339、352、354、355條參照），從而，清算
      既有公司法之規定可資遵循，清算是否合法，自應以法院
      之審酌及判斷為依歸，如清算人不依公司法之有關規定處
      理，法院亦不可能為清算完結之核備，故公司既經法院為
      清算完結之核備，自應有其合法性以及效力之存在，不容
      任何人任意予以否定，不然公司清算將永無終止之日。既
      然依公司法之各有關規定，係授權由所在地之普通法院審
      核，故清算是否合法，該公司所在地之法院始有權限加以
      論斷，公司如經法院依法核准予清算完結備查，除有不合
      法之情事經原法院或其上級法院依法撤銷外，該已核准之
      清算完結自應有其合法性，任何人或任何機關（包括財政
      部及被告所屬三重稽徵所）均無權否定其效力。本件被告
      並非公司法授權之主管機關，其對於原告清算之事務，依
      法無審究合法或是非之權限，更不得越權推翻板橋地方法
      院核准清算完結之合法性。
  ２、又公司經依法解散清算終結報請法院備查後，如認其清算
      程序於法不合，稽徵機關應洽請法院依非訟事件法第23條
      第1項規定撤銷對該公司清算完結准予備查之裁定，令其
      重為清算，在重行清算完結前，其法人人格始未消滅。如
      未洽請法院撤銷其清算完結准予備查之裁定，其清算程序
      既已終結，不能再對法人人格已告消滅之公司補徵稅款及
      罰鍰（財政部67年1月25日台財稅第30525號函釋參照），
      其未獲分配之欠稅亦得予以註銷（財政部79年10月27日台
      財稅第000000000號函及財政部80年2月21日台財稅第
      000000000號釋示參照），是本件原告既依法辦理清算完
      結，並經板橋地方法院於92年10月2日以板院通民司字第
      216號函准清算完結核備在案，聲請宣告破產亦遭駁回，
      則法人人格已歸於消滅，被告既不依法洽請法院撤銷本件
      清算完結准予備查裁定，自不得任意指摘清算不合法，被
      告未獲分配之欠稅依法應予註銷，原處分原告否准註銷欠
      稅之申請，實屬違法。
（二）被告主張之理由：
  １、按「法人至清算終結止，在清算之必要範圍內，視為存續
      。」「解散之公司，於清算範圍內，視為尚未解散。」為
      民法第40條第2項及公司法第25條所明定。次按「公司於
      清算完結，將表冊提請股東會承認後，依公司法第93條第
      1 項、第331條第4項之規定，尚須向法院聲報備查，惟向
      法院聲報，僅為備案之性質，法院所為准予備案之處分，
      並無實質之確定力，是否發生清算完結之效果，應視是否
      完成合法清算而定，若尚未完成合法清算，縱經法院為准
      予清算完結之備查，仍不生清算完結之效果。」「法人人
      格之消滅，依民法、公司法等有關規定，均以完成合法清
      算為前提，如尚未完成合法清算，縱經法院為准予清算完
      結之備查，仍不生清算完結之效果，法人人格即仍未消滅
      。」分別為司法院秘書長84年3月22日秘台廳民三字第
      4686號函及84年6月22日秘台廳民三字第10876號函釋所明
      釋。次按「營利事業在清算期間之清算所得，應於清算結
      束之日起30日內，依規定格式書表，向該管稽徵機關申報
      。」「清算人應於清算完結後15日內，造具結算表冊，送
      交各股東，請求其承認。」分別為所得稅法第75條第2項
      及公司法第92條規定。本件原告申請解散登記案，經濟部
      於91年3月19日即以經授中字第09131832870號函核准在案
      ，惟清算人於91年11月5日始具狀向板橋地方法院呈報就
      任，又遲至92年3月24日向被告所屬新莊稽徵所辦理91年
      度營利事業所得清算、決算申報，顯見該公司清算程序並
      未符合相關規定。
  ２、被告所屬新莊稽徵所於93年11月25日曾以北區國稅新莊一
      字第0930021142號函請原告清算人完整提示：(1)原告84年
      度償還應付票據2,686,833元、應付帳款2,224,266元，85
      年度償還其他應付款3,180,413元及90年度償還其他流動
      負債2,205,874元之相關證明文件，並詳列清冊逐筆說明
      清償過程。(2)原告83年度至清算截止之出售資產明細表、
      進銷項憑證、買賣契約、資金流程及付款證明。原告清算
      人於94年1月18日僅提示84年度應付票據、應付帳款及應
      付租賃款之分類帳及記帳憑證，惟未提示清償過程之資金
      流程及付款證明，關於83年度至清算截止之出售資產明細
      表、進銷項憑證、買賣契約、資金流程及付款證明等亦未
      依限提示，無法據以認定有無清償負債及處分資產之事實
      。又原告自83年開始至91年度清算截止營利事業所得稅申
      報書之資產負債表，發現：(1)83年底列報「累積盈虧」虧
      損23,368元、「本期損益」25,370元，惟84年底列報「累
      積盈虧」竟為虧損640,859 元；90年底列報「累積盈虧」
      虧損480,541 元，「本期損益」虧損1,113,111 元，惟91
      年清算前資產負債表列報「累積盈虧」竟為虧損13,996,
      659 元，前後期列報金額無法銜接，似有虛列累積虧損之
      嫌。(2)90年底列報「固定資產」9,287,274 元，惟91年清
      算前資產負債表列報「固定資產」為零，顯有隱匿資產情
      事，清算人未就公司所有資產確實列報，竟以公司資產僅
      值209,215 元，顯不足清償已申報之稅捐債權為由向法院
      聲請宣告破產，並辦理清算申報，該清算申報顯不合法，
      清算人之責任亦未解除，自無從主張依財政部79年10月27
      日台財稅第000000000 函釋規定請求註銷欠稅，故原處分
      以該公司清算未完結否准原告註銷欠稅之申請，依法應無
      不合。
    理  由
一、本件原告經合法通知，未於言詞辯論期日到場，核無行政訴
    訟法第218 條準用民事訴訟法第386 條各款所列情形，爰依
    被告之聲請，由其一造辯論而為判決。
二、原告主張：公司清算是否合法，依公司法之各有關規定，係
    授權由所在地之普通法院審核，故公司如經法院依法核准予
    清算完結備查，除有不合法之情事經原法院或其上級法院依
    法撤銷外，該已核准之清算完結自應有其合法性，任何人或
    任何機關（包括財政部及被告所屬三重稽徵所）均無權否定
    其效力。本件被告並非公司法授權之主管機關，其對於原告
    清算之事務依法無審究合法或是非之權限，更不得越權推翻
    板橋地方法院核准清算完結之合法性，被告如認其清算程序
    於法不合，被告應洽請法院依非訟事件法規定撤銷對該公司
    清算完結准予備查之裁定，令其重為清算，在重行清算完結
    前，其法人人格始未消滅。本件原告既依法辦理清算完結，
    並經板橋地方法院於92年10月2日以板院通民司字第216號函
    准清算完結核備在案，聲請宣告破產亦遭駁回，則法人人格
    已歸於消滅，被告未獲分配之欠稅依法應予註銷，原處分否
    准註銷欠稅之申請，實屬違法，為此提起本件訴訟，求為判
    決如訴之聲明所示云云。
三、被告則以：原告申請解散登記案，經濟部於91年3月19日即
    以經授中字第09131832870號函核准在案，惟清算人於91年
    11月5 日始向板橋地方法院呈報清算人就任，又遲至92年3
    月24日向被告所屬新莊稽徵所辦理91年度營利事業所得清、
    決算申報，其清算程序顯未符合相關規定；又被告所屬新莊
    稅捐稽徵所依原告所提之帳證據無法認定原告已清償債務或
    處分資產，又依83年至91年度清算截止之資產負債表以觀，
    原告顯有隱匿資產情事，其辦理清算申報顯不合法，清算並
    未完結，則依首揭司法院秘書長（84）秘台廳民三字第4686
    號函解釋，原告縱經法院為准予清算完結之備查，仍不生清
    算完結之效果，自無從依財政部79年10月27日台財稅第
    000000000 函釋規定請求註銷欠稅等語，資為抗辯。
四、按「法人至清算終結止，在清算之必要範圍內，視為存續。
    」「解散之公司，於清算範圍內，視為尚未解散。」為民法
    第40條第2項及公司法第25條所明定。次按「營利事業遇有
    解散、廢止、合併或轉讓情事時，應於截至解散、廢止、合
    併、或轉讓之日，辦理當期決算，於45日內，依規定格式，
    向該管稽徵機關申報其營利事業所得額及應納稅額…」、「
    營利事業在清算期間之清算所得，應於清算結束之日起30日
    內，依規定格式書表向該管稽徵機關申報…」分別為所得稅
    法第75條第1項及第2項所明定。又「清算人應於就任後15日
    內，將其姓名、住所或居所及就任日期，向法院聲報。」為
    公司法第83條第1項所規定。次按清算人如有違背公司法第
    88 條或第327條規定之法定清算程序，縱形式上已辦理清算
    完結手續，將表冊送經股東或股東會承認，並向法院聲請備
    查，依同法第92條但書及第331條第3項但書規定，清算人之
    責任並未解除，自亦不生清算完結之效果，其公司法人人格
    仍視為存續；又法人人格之消滅，依民法、公司法等有關規
    定，均以完成合法清算為前提，如尚未完成合法清算，縱經
    法院准予清算完結之備查，仍不生清算完結之效果。清算人
    向法院聲報清算完結，僅為備案性質，法院所為准予備案之
    處分，並無實質上之確定力，是否發生清算完結之效果，應
    視是否完成合法清算而定（最高行政法院92年度判字第1223
    號、第1611號判決要旨參照）。
五、經查，本件原告選任甲○○為清算人，嗣向經濟部申請解散
    登記，經該部以91年3月19日經授中字第09131832870號函核
    准，惟遲至91年11月5日始向板橋地方法院呈報清算人就任
    ，經該院以91年11月11日板院通民團司字第315號函准予備
    查在案，並於92年3月24日辦理決算申報、清算申報等情，
    有經濟部91年3月19日經授中字第09131832870 號函、板橋
    地方法院91年11月11日板院通民團司字第315 號函、91年度
    營業事業所得稅決算/90年度未分配盈餘申報書申報書、資
    產負債表、未分配盈餘申報書、營業事業所得稅決算申報書
    （損益及稅額計算表）、清算申報書、清算前資產負債表、
    清算後資產負債表、財產目錄等件附被告答辯卷可稽，是原
    告所為，核與前揭所得稅法第75條第1 項、第2 項及公司法
    第83條第1 項規定各項程序不符一節，洵堪認定。
六、次查，被告辯稱：原告自83年至91年度清算時止，於83年底
    列報「累積盈虧」虧損23,368元、「本期損益」25,370元，
    惟84年底列報「累積盈虧」竟為虧損640,859元；90年底列
    報「累積盈虧」虧損480,541元，「本期損益」虧損
    1,113,111元，惟91年清算前資產負債表列報「累積盈虧」
    竟為虧損13,996, 659元，前後期列報金額無法銜接，似有
    虛列累積虧損之嫌。90年底列報固定資產9,287,274元，惟
    91年清算前資產負債表列報固定資產為零，而清算人竟稱公
    司資產僅值209,215元，似有隱匿資產情事等情，業據其提
    出原告83年91年資產負債變動表、84、90年度損益及稅額計
    算表、資產負債表建檔及維護作業（查詢資料）、85年、87
    年、88年、91年營利事業所得稅結算申報書等件附被告答辯
    卷為證，自非無據。而被告所屬新莊稽徵所為查核以前年度
    結算申報及本年度決算申報有無尚未申報、派查核定之事，
    憑以核定原告清算申報等情事，陸續於93年11月25日以北區
    國稅新莊一字第0930021142號函、93年12月22日以北區國稅
    新莊一字第0931033853號函請原告清算人完整提示：83至88
    年間償還應付票據、應付帳款及其他應付款之帳簿及財務報
    表、90年度償還其他流動負債2,205,874 元之相關證明文件
    ，並詳列清冊逐筆說明清償過程及至清算截止之出售資產明
    細表、進銷項憑證、買賣契約、資金流程及付款證明等資料
    ，而原告清算人僅於94年1 月18日提示84年度應付票據、應
    付帳款及應付租賃款之分類帳及記帳憑證，惟迄未提示清償
    過程之資金流程及付款證明、83年度至清算截止之出售資產
    明細表、進銷項憑證、買賣契約、資金流程及付款證明，致
    被告無法查證其清算申報資料與83年度以降年度之結算申報
    資料是否相互連貫，亦無從查證其原告以前年度結算申報及
    本年度決算申報有無尚未申報、派查核定各節，有被告91
    年11月18日北區國稅徵字第0910030938號函、被告所屬新莊
    稽徵所93年11月25日以北區國稅新莊一字第0930021 142 號
    函、93年12月22日北區國稅新莊一字第0931033853號函、原
    告93年12月17日函、94年1 月18日申請書（含84年分類帳、
    現金支出傳票、統一發票）等件附被告答辯卷（附件4 、5
    ）足憑，從而，原告之清算事務尚未完結一節，即堪認定。
    據此，本件原告之清算事務尚未終結，原告法人人格自仍存
    續而未消滅，其縱經法院准予清算完結之備查，揆諸前揭說
    明，仍不生清算完結之效果。是被告認原告尚未合法清算完
    結，其法人人格仍未消滅，進而，否准其註銷欠稅之申請，
    洵無不合。原告主張已依法清算完結經法院准予備查在案，
    被告未請求法院撤銷對原告清算完結准予備查之裁定，依法
    即應註銷欠稅云云，自非可採。
七、綜上所述，原告尚未完成合法清算，被告否准原告註銷欠稅
    之申請，其認事用法均無違誤，訴願決定遞予維持，亦無不
    合，原告徒執前詞，訴請撤銷原處分及訴願決定，為無理由
    ，應予駁回。
八、本件因事證已臻明確，兩造其餘攻擊、防禦方法，經核與判
    決之結果不生影響，無庸逐一論述，併予敘明。
九、據上論結，本件原告之訴為無理由，爰依行政訴訟法第98
    條第3 項前段、第218 條、民事訴訟法第385 條第1 項規定
    ，判決如主文。
中    華    民    國    95    年     7    月   20     日
                       第一庭審判長法  官  王立杰
                                   法  官  胡方新
                                   法  官  周玫芳
上為正本係照原本作成。
如不服本判決，應於送達後20日內，向本院提出上訴狀並表明上
訴理由，如於本判決宣示後送達前提起上訴者，應於判決送達後
20日內補提上訴理由書（須按他造人數附繕本）。
中    華    民    國    95    年     7    月   20     日
                                   書記官  何閣梅


司法院資訊處製作；財團法人民間司法改革基金會備份。
